臺灣臺北地方法院民事簡易判決
109年度北簡字第21759號
原      告  好萊塢影視股份有限公司

法定代理人  孫清榮  
訴訟代理人  孫天麒律師
被      告  林菁英  
  
兼法定代理  
人          溫美莉  
共      同
訴訟代理人  高素真律師
上列當事人間請求給付設備費用事件，本院於民國111年5月4日
言詞辯論終結，判決如下︰
    主  文
原告之訴及假執行之聲請均駁回。
訴訟費用新臺幣肆仟柒佰元由原告負擔。 
    事實及理由
一、原告主張：
　㈠緣原告自民國84年5月起向訴外人林茂藩、林茂宗承租臺北市
    ○○區○○○路00號11樓、37號11樓房屋（下稱35號11樓、37號1
    1樓房屋），屆期持續簽署書面契約展延，於91年簽署租期
    至92年之租賃契約後，雙方口頭言明每月租金固定為新臺幣
    （下同）18萬元，原租約所定事項援用，雙方便未再簽署書
    面契約。嗣林茂宗過世後，其配偶即被告乙○○、未成年女兒
    即被告甲○○於105年1月12日繼承登記為37號11樓房屋之所有
    權人，原林茂藩所有房地則於104年5月28日出售予訴外人創
    智勵股份有限公司。因出租人林茂藩、林茂宗於84年5月間
    出租房屋外，並提供所有冷氣空調主機系統，故雙方於租約
    第11條約定該系統由承租之乙方即原告負責維護，多年來維
    護費用一直為原告負擔。由於出租人提供之冷氣空調系統日
    益老舊，原告曾尋求調解請求出租人更新，但未獲置理，至
    107年12月、108年5月間分別各有1組冷氣空調系統故障達無
    法修繕之地步，經通知被告乙○○後，原告先行墊付分別以21
    6,000元各更換1組冷氣空調系統，費用共計432,000元，被
    告依約應共同負擔其中2分之1即216,000元，該部分經原告
    起訴請求，業經鈞院以108年度北簡字第18515號民事判決諭
    知「原告之訴駁回」，經提起上訴後，經鈞院合議庭以109
    年度簡上字第182號民事判決諭知「上訴駁回。」確定，合
    先敘明。
　㈡在上開民事爭訟期間，原告所承租上開房屋之另三組附屬冷
    氣主機設備又發生故障，原告乃於⒈109年8月7日以Line通知
    被告「冷氣故障須請維修公司前來檢修」，被告於109年8月
    7日回覆「依合約是承租人要負責維護」否認其有更新責任
    。⒉原告於109年8月10日，再以Line通知被告「冷氣公司建
    議要更新，因為機型老舊，可能找不到零件」，被告於109
    年8月10日回覆「可以直接籟高律師嗎?」迴避責任。⒊原告1
    09年8月12日以Line附上冷氣公司說明書，說明三組冷氣已
    達無法修理的程度，被告回覆「高律師說出租人沒有更新冷
    氣設備的義務」拒絕更新冷氣設備態度甚明。⒋原告於109年
    9月2日以Line傳送三組冷氣之工程估價單，並告知被告議價
    結果，以及其應負擔之金額為339,000元，被告則以詢問律
    師為由，即未再回應。綜合上開過程可知，原告不僅有催告
    被告更新冷氣設備，並有允予相當時日，然而被告自始否認
    有更新冷氣設備責任，拒絕更新態度甚明。原告不得已才於
    109年8月7日通知冷氣設備需修繕之一個月後，在被告明確
    拒絕更新之情況下，於109年9月7日自行委請東杰空調有限
    公司（下稱東杰公司）更新冷氣設備並墊付三組冷氣設備更
    新費用678,000元，被告則應負擔總額之1/2即339,000元。
　㈢關於被告答辯之回應：
　⒈依證人丙○○、丁○○所述，充分證明本件出租人即被告提供之
    三菱冷氣，在原告承租25年後已是修無可修，被告自應依民
    法第429條第1項規定負擔更換之修繕義務。
　⒉經常故障之空調設備，不符合兩造租約之本旨：被告有義務
    提供能夠正常運作，而非每週故障、停機待修，以致影響租
    約辦公用途之空調設備；若如被告主張以重繞線圈方式修繕
    ，必將面臨經常故障窘境，自違背兩造租約目的，而與其本
    旨不符。系爭空調設備於107年7月間以重繞線圈方式修理，
    適足以證明此次原告乃至東杰公司並非能夠修理而不予修理
    。東杰公司鑑於設備老舊不堪、無修理意義，因而建議換新
    ，原告只有相信，絕非「自己決定不要修舊冷氣」。遑論事
    前原告將廠商建議換新一事告知被告，被告不但嚴詞拒絕，
    經原告先後表示「依合約是承租人要負責維護」、「出租人
    沒有更新冷氣設備的義務」，被告更未表示願意負責修理，
    其不顧出租人修繕義務、放棄決定修繕方式之權利在先，依
    誠信原則，應不容事後再予以爭執。
　⒊又線圈顯屬一種冷氣零件，東杰公司之說明書提及一時找不
    到零件，始更新冷氣，與證人到庭證述需要冷氣馬達需重繞
    線圈之情節並無不符。系爭空調設備於109年9月間更新，系
    爭更新後之空調設備屬冷暖兩用，係因日立公司自108年5月
    後不再生產單冷(即無暖氣)之6噸機組。
　⒋被告確有拒絕履行修繕之給付義務：被告主張其「未拒絕給
    付」(即未拒絕修繕)，惟依原告前所提Line對話，原告先於
    109年8月7日通知被告「冷氣故障須請維修公司前來檢修」
    ，被告則回答「依合約是承租人要負責維護」，顯然已經拒
    絕修繕，嗣被告再於109年8月10日表示「高律師說出租人沒
    有更新冷氣設備的義務」云云，已是二度拒絕。再觀原告於
    109年9月2日將東杰公司之工程報價單傳予被告，距109年8
    月7日已經過20餘日，此期間原告公司無空調可用，被告非
    但毫不關心，更未在此充裕期間內前來檢視故障情況或對修
    繕提出任何想法，其拒絕修繕態度至明，所辯「未拒絕給付
    」自無可信。
　⒌原告因被告預示拒絕履行修繕義務，始依民法第430條規定自
    行修繕；關於如何修繕，原告有權決定：被告就系爭空調設
    備既有修繕義務，卻預示拒絕修繕，此種情形下，承租人得
    不為民法第430條規定之催告，而逕予自行修繕，此為承租
    人之權利。須強調者，民法第430條既允許承租人自行修繕
    而請求出租人償還其費用，顯見此種自行修繕，屬承租人之
    權利，就如何修繕，承租人自有決定權，且條文所謂「請求
    出租人償還其費用」，並不允許出租人就費用多寡再事爭執
    。茲被告委請東杰公司以換新之方式修繕，係依據該公司研
    判及建議，不但事前已告知被告請其處理，換新之必要性並
    經該公司負責人及店長到場證明，顯無民法第148條「權利
    之行使，不得…以損害他人為主要目的」、「行使權利…應依
    誠實及信用方法」之權利濫用或違背誠信情事，自得請求被
    告如數還修繕費用。
　⒍就不當得利之法律效果而言，被告亦須返還因系爭空調設備
    更新所受之利益，除民法第430條規定外，本件原告並以民
    法第179條關於不當得利之規定為請求權基礎。被告雖辯稱
    其無換新冷氣之義務云云，惟民法第179條以「應返還其利
    益」為法律效果，目的在調整財產變動發生的不公平現象，
    系爭空調設備本屬租賃物之一部分，換新後亦同，而新冷氣
    有新品之價值，被告自受有該新品之利益，故縱假設 鈞院
    認為本件不符合民法第430條規定，被告仍應依不當得利之
    規定，返還該新品之利益(相當於本件原告請求之費用額)予
    原告。
　㈣綜上，為此起訴，並依民法第430條償還修繕費用及第179條
    不當得利等規定，請求不分先後順序擇一為有利判決，命被
    告共同給付原告339,000元及利息等語。並聲明：被告應共
    同給付原告339,000元，及自支付命令送達翌日起至清償日
    止，按週年利率5%計算之利息；及願供擔保請准宣告假執行
    。
二、被告則以：
　㈠原告主張本件租賃物內之冷氣主機空調系統係被告等之被繼
    承人林茂宗於租賃之初所提供，與事實不符，被告予以否認
    。其次，系爭租約第11條明文約定由原告負責維護，被告無
    修繕冷氣之義務。
　㈡再者，被告並無更新冷氣主機空調系統之義務，兩造租賃契
    約中，亦未約定甲方(即出租人)於冷氣設備老舊不堪使用時
    ，有更新冷氣設備之義務，且退而言之，縱依鈞院109年簡
    上字第182號判決認系爭租賃物內故障冷氣設備修繕更換則
    認應由被告負擔，然只要是堪用之冷氣空調主機，即可維持
    室內之空氣流通、溫度適宜，達到租賃辦公室使用之需求，
    被告並無義務提供全新之冷氣，原告未經被告同意，亦未證
    明系爭冷氣主機已達不堪使用之情形，擅自更換全新之冷氣
    空調主機，顯非合理，蓋系爭冷氣於107年7月13日即曾因冷
    氣室外馬達損壞，委由東杰公司維修而重繞線圈，維修費用
    含稅僅6825元。如今原告未請人修理馬達重繞線圈，且未徵
    得被告同意，直接更新三組全新的冷氣，費用達678,000元
    ，差距達99倍，亦即原告自己決定不要修舊冷氣換全新冷氣
    ，被告未曾參與決策過程，卻要被迫承受其後果，顯非合理
    。況依證人丙○○、丁○○之證詞可知，本件租賃物冷氣損壞的
    原因是馬達壞掉，需要重繞線圈。然因東杰公司無法承接馬
    達重繞線圈的業務，故而東杰公司人員直接向原告建議更新
    冷氣，並非系爭冷氣已經完全損壞無法維修。且從兩造往來
    訊息顯示，原告未曾明確告知被告冷氣馬達壞掉需要重拉線
    圈，直接以找不到零件、冷氣公司建議為由，逕行更新冷氣
    ，與民法第430條規定，承租人須予出租人一定期限，令出
    租人得有一定期限覓工修繕，出租人不為修繕，承租人始得
    請求返還費用之規定不符。
  ㈢又兩造間另案請求給付代墊費用之鈞院109年簡上字第182號
    確定判決亦認定：「上訴人(即原告)自行修繕前未定相當期
    限，催告被上訴人(即被告)修繕，不能依民法第430條請求
    償還費用」。而原告係直接要求被告給付冷氣更換新機之費
    用339,000元，並未催告被告須於一定期限內修繕，與民法
    第430條規定承租人須定相當期限，催告出租人修繕，出租
    人不修繕後，承租人方得自行修繕而請求出租人償還其費用
    或於租金中扣除之之規定有所不符，自不得請求被告返還。
　㈣被告否認有不當得利，因為這是原告自己要使用的，被告也
    沒有要提供的義務。再者，原告設置的是一個全新的冷氣，
    但並無使用全新冷氣的必要，況且，原告所設置的冷氣，若
    兩造租約終止，被告可以自行拆遷搬走，被告並無受有利益
    。　
　㈤被告未曾經手處理本件租賃事宜，被繼承人林茂宗不幸罹病
    逝世後，被告只能向原告查詢租賃事宜，但原告遲遲不願提
    示租約，亦不願重新簽訂租約。依原告所提租賃契約書記載
    ，91年間約定之每月租金為22萬元，但被告2人繼承林茂宗
    之遺產後，每月僅約分得9萬元租金，與原告提出之租約已
    有差距，不能令人無疑，且因被告所得租金須扣除10%租賃
    所得稅及健保補充保費，實際收入金額約79,281元，1年實
    收約951,372元，扣除房屋稅、地價稅近13萬元，年租金淨
    收入僅約80餘萬元，如依原告之主張，被告必須更新高價之
    冷氣空調主機系統，實非合理。況原告所提租約為91年3月5
    日簽訂，迄今已近18年，租賃物之價值已有變動，原告對於
    被告要求調整租金、更新租約之要求，完全置之不理，被告
    無奈表示可終止租約以解決紛爭，原告亦悍然拒絕，故被告
    無意願配合原告無理之請求。
  ㈥綜上，資為抗辯。並聲明：原告之訴駁回。
三、本院得心證之理由
　　原告主張其於109年9月7日自行委請東杰公司更新冷氣設備
    並支付三組冷氣設備更新費用678,000元等情，業據提出東
    杰公司109年9月11日之估價單、109年9月10日之統一發票、
    轉帳傳票等單據影本附卷可稽（見司促卷第47-50頁），被
    告對於原告已經支出上開費用亦未爭執，固堪認定原告有自
    行更新與支出費用之事實。惟原告主張被告應給付其前開委
    請東杰公司更新冷氣設備費用之半數即339,000元本息等節
    ，則為被告所否認，並以前詞置辯，茲論述如下：
　㈠按解釋契約，應探求當事人立約時之真意，而真意何在，又
    應以過去事實及其他一切證據資料為斷定之標準，不能拘泥
    文字致失真意，即解釋契約，應斟酌訂立契約當時及過去之
    事實暨交易上之習慣，依誠信原則，從契約之主要目的，及
    經濟價值作全盤之觀察，民法第98條及最高法院85年度台上
    字第517號裁判可資參照。查：
  ⒈查，系爭租約第1條約定租賃標的物雖未提及冷氣設備，惟第
    11條關於租賃物之維護，卻明定：「1.租賃物內主要結構如
    樑柱及主要門牆等之修護，由甲方負責。2.租賃物內之冷氣
    主機空調系統，水電管路及各類電器用品及附屬裝置之維護
    ，由乙方自行或委由大樓管理單位負責。3.因乙方或其代理
    人或其受僱人之故意或過失，致租賃物或附屬之冷氣、定著
    物、或其他設備毀損、故障時，乙方應負修繕責任。倘因此
    導致甲方受損時，乙方亦應負全部修繕或賠償責任。4.乙方
    於租賃期間應保持租賃物內及出入口之整潔良好狀況，包括
    定期粉刷清洗或油漆租賃物內部。甲方或經其授權之人得經
    事先通知乙方後於合理時間內，進入租賃物，檢視其狀況。
    」等情，有系爭租約影本附卷可稽（見司促卷第16頁），可
    知91年3月5日訂約當時屋內已有冷氣主機空調系統及其設備
    ，且締約時已認附屬之冷氣主機空調系統及其設備亦在租賃
    標的物範圍內，方將前開設備之維護或修繕責任如何分配，
    均一併約定於「租賃物維護」此條款中。故系爭故障冷氣設
    備亦在系爭租約之租賃標的物範圍內，被告抗辯系爭故障冷
    氣設備並非在租賃標的範圍內云云，並不足採。
　⒉次按，出租人應以合於所約定使用收益之租賃物，交付承租
    人，並應於租賃關係存續中，保持其合於約定使用、收益之
    狀態；租賃物之修繕，除契約另有訂定或另有習慣外，由出
    租人負擔，民法第423條、第429條第1項分別定有明文。又
    系爭租約第11條對於「冷氣主機空調系統」之維護、「租賃
    物或附屬之冷氣、定著物、或其他設備毀損、故障時」之修
    繕責任分別約定於該條第2項、第3項。比較此二條項之約定
    內容，區分「維護」責任、「毀損、故障」時之「修繕」責
    任而有不同約定。就冷氣、定著物、或其他設備已達到「毀
    損、故障」此等失去功能程度之情況，第3項約定承租人僅
    在其有故意或過失導致此情形時，方應負擔修繕責任；反面
    推論之，可知若前開設備是因單純使用消耗，器材老舊而「
    毀損、故障」，並非承租人有何故意、過失導致時，則仍應
    回歸民法第429條規定之原則，由出租人負擔修繕義務。至
    於第2項僅有約定「維護」，而並非「毀損、故障」時之「
    修繕」，故第2項所指「維護」應解釋為僅指設備未故障時
    日常保養清潔等工作，不包含設備已經發生「毀損、故障」
    之修繕工作。
　㈡按當事人主張有利於己之事實者，就其事實有舉證之責任，
    民事訴訟法第277條前段有明文規定。又按民事訴訟如係由
    原告主張權利者，應先由原告負舉證之責，若原告先不能舉
    證，以證實自己主張之事實為真實，則被告就其抗辯事實即
    令不能舉證，或其所舉證據尚有疵累，亦應駁回原告之請求
    ，最高法院著有17年上字第917號判例可資參照。經查：
　⒈系爭3組冷氣設備是否已毀損、故障，無法以修理的方式繼續
    使用舊機乙節，為被告所爭執，而原告所提出之前揭估價單
    、發票、轉帳傳票等，僅足以證明原告有自行委請東杰公司
    更新冷氣設備並支付三組冷氣設備更新費用678,000元等情
    ，然不足以證明系爭三組冷氣設備故障且已達無法修繕之情
    形，首予辨明。
　⒉原告固提出東杰公司所出具之109年8月12日說明書略為：「
    三菱冷氣已20幾年機器，找不到材料年久失修，皆無可維修
    零件，無法修理。」等語（見本院卷第225頁），然證人即
    東杰公司店長丁○○證述略以：「是我去檢查的。是冷氣馬達
    壞掉，外面已經沒有零件可買，我請原告應該要更換設備，
    也許有中古零件可以買，但當時我們去問了幾家都沒有。」
    、「（問：原本的空調設備是三菱？）答：是。但我們專門
    修日立。」、「（問：有其它家專修三菱的店家？）答：外
    面應該有。」、「（問：換下來的舊三菱冷氣如何處理？）
    答：我拿去廢鐵回收場回收了，已經找不到了。」、「（問
    ：這次馬達壞掉是否不能維修？）答：現在馬達找不太到人
    來纏線圈，所以無法維修。」、「因為重繞線圈不是本公司
    可以作業的，以前配合的廠商已經沒有在做了，所以我找不
    到，也許別的地方有，但我配合的廠商沒有在做，所以就沒
    有接這個業務。」、「（問：市場上有無在買賣二手馬達？
    ）答：應該有。如果是這機型應該很難。」、「（問：原告
    公司有無請你找二手馬達來更換？）答：沒有提到。」等語
    （見本院卷第234-239頁），而證人即東杰公司實際負責人
    丙○○證述略以：「我們公司馬達線圈重繞都是委外。」、「
    （問：109年9月原告公司的冷氣故障，為何不委外請人來重
    繞線圈？）答：因為原來委外的廠商已經退休，有問到另外
    1位但沒有辦法提供保固，因為他曾經修過1個禮拜後就壞掉
    了，所以我們就沒有再接重繞線圈這個案子。」等語（見本
    院卷第239-240頁），互核上開2位證人證述，顯然可知，原
    本之系爭冷氣設備為「三菱廠牌」，東杰公司實係專修「日
    立廠牌」之公司，且外面應該還有專修「三菱廠牌」冷氣的
    店家，而不同廠牌間之專修店家之專門技術、維修經驗、專
    修廠牌備料存貨、專修廠牌之二手維修料件之取得管道及配
    合委外廠家、技術人員等維修資源顯然並非等同，是以系爭
    「三菱廠牌」之冷氣設備縱使無法由專修「日立廠牌」之東
    杰公司完成修繕，亦非等同系爭「三菱廠牌」之冷氣設備已
    然無法修繕，遑論本件根本並未找專修「三菱廠牌」之公司
    來做修繕，原告即依專修「日立廠牌」之東杰公司人員意見
    自行更新系爭冷氣設備3組，且原告換下來之舊三菱廠牌冷
    氣，亦經東杰公司人員「拿去廢鐵回收場回收了，已經找不
    到了」，顯然亦無從事後委請專修「三菱廠牌」之公司來做
    修繕或確認是否已不堪使用而無法修繕。從而，原告主張系
    爭冷氣設備無法修繕、不適於使用而與租約本旨不符，需要
    以更新冷氣設備之方式進行修繕等情，即難憑採，自無從依
    民法第430條請求償還費用。
　⒊況退萬步言之，縱論原告上開主張為可採，然依民法第430條
    規定：「租賃關係存續中，租賃物如有修繕之必要，應由出
    租人負擔者，承租人得定相當期限，催告出租人修繕，如出
    租人於其期限內不為修繕者，承租人得終止契約或自行修繕
    而請求出租人償還其費用或於租金中扣除之。」，因此租賃
    物如有修繕之必要，應由出租人負擔者，「承租人得定相當
    期限，催告出租人修繕」，本件依原告提出之通訊軟體Line
    對話內容，原告於109年8月7日以Line通知被告「冷氣故障
    須請維修公司前來檢修」，被告於109年8月7日回覆「依合
    約是承租人要負責維護」，原告於109年8月10日，再以Line
    通知被告「冷氣公司建議要更新，因為機型老舊，可能找不
    到零件」，被告於109年8月10日回覆「可以直接籟高律師嗎
    ?」、「高律師說出租人沒有更新冷氣設備的義務，謝謝您
    」，可知原告並未告知被告系爭冷氣設備具體故障內容隨即
    表示要更新冷氣設備，顯然並非定期限催告被告前往修繕，
    而被告則是針對更新冷氣設備部分表示出租人沒有更新冷氣
    設備的義務，故原告在上開對話內容中既無「定相當期限，
    催告出租人修繕」之具體表示，自無從僅以原告上開簡短並
    非具體之對話言語率爾認定已有上開條文之適用，否則豈非
    兩造就契約修繕責任歸屬有所爭執時，只要出租人表示爭執
    之意，即失卻民法第430條之適用，此顯然並非民法第430條
    之規定意旨所在。因此，縱論原告以更新冷氣設備之方式進
    行修繕之主張為可採，本件原告自行修繕前，既未定相當期
    限催告被告修繕，仍舊無從依民法第430條請求償還費用。
　㈢又按無法律上之原因而受利益，致他人受損害者，應返還其
    利益；雖有法律上之原因，而其後已不存在者，亦同，民法
    第179條定有明文。主張不當得利請求權存在之當事人，對
    於不當得利請求權之成立，應負舉證責任，即應證明他方係
    無法律上之原因而受利益，致其受有損害（最高法院103年
    度台上字第2198號判決意旨參照）。本件原告固另主張被告
    因原告自行更新系爭冷氣設備3組而受有免為履行修繕義務
    之利益，且系爭冷氣設備本屬租賃物之一部分，換新後亦同
    ，被告亦受有該新品之利益等，然因原告前揭所為核與民法
    第430條有間，已如前述，尚難認被告已獲有免除何等具體
    特定之修繕義務之利益，又原告係自行拆除原有冷氣，其所
    自行更新之系爭冷氣設備3組，亦非屬系爭房屋之重要成分
    者，且可自行拆除搬離，原告之轉帳傳票亦將系爭冷氣設備
    列為原告公司之器具（見司促卷第50頁），系爭冷氣設備3
    組之所有權屬於原告並無疑義，殊難認系爭冷氣設備屬系爭
    房屋之一部分，被告就此自無獲有利益可言。是原告所為此
    部分主張，亦無理由。
四、綜上所述，原告依民法第430條、第179條之規定提起本訴，
    請求擇一命被告共同給付原告339,000元，及自支付命令送
    達翌日起至清償日止，按週年利率5%計算之利息，為無理由
    ，應予駁回。原告之訴既經駁回，其假執行之聲請，亦失所
    附麗，併予駁回。　
五、本件事證已臻明確，兩造其餘攻擊防禦方法及證據，核與判
    決之結果不生影響，爰不一一論列，併此敘明。
六、訴訟費用負擔之依據：民事訴訟法第78條。本件訴訟費用額
    ，依後附計算書確定如主文第2項所示金額。
中　　華　　民　　國　　 111 　年　　6 　　月　　1 　日 
                   臺北簡易庭  法  官　陳仁傑 
以上正本證明與原本無異。
如不服本判決，應於判決送達後20日內向本庭（臺北市○○區○
○○路0段000巷0號）提出上訴狀。（須按他造當事人之人數附
繕本）。如委任律師提起上訴者，應一併繳納上訴審裁判費。 
中　　華　　民　　國　　111 　年　　6 　　月　　1 　 日 
                              書記官　黃進傑
  計　算　書
項　　　　目             金 　額（新臺幣）　　   備註
第一審裁判費　　　            3,640元 
第一審證人旅費                1,060元
合　　　　計　　　            4,700元